【裁判字號】    97,勞上,53
【裁判日期】    971224
【裁判案由】    損害賠償等
【裁判全文】
臺灣高等法院民事判決                  97年度勞上字第53號
上  訴  人  杜立詩即美麗屋企業社
            甲○○
                      3樓
上  一  人
訴訟代理人  陳振東律師
            王尊民律師
被 上訴 人  丙○○
法定代理人  戊○○
訴訟代理人  毛英富律師
複 代理 人  己○○
上列當事人間損害賠償等事件，上訴人對於中華民國97年5月16
日台灣士林地方法院95年度重勞訴字第11號第一審判決提起上訴
97年12月10日言詞辯論終結，判決如下：
    主  文
上訴駁回。
第二審訴訟費用由上訴人連帶負擔百分之九十八，餘由上訴人甲
○○負擔。
    事實及理由
甲、程序方面：
    被上訴人現因無法處理事務，經台灣板橋地方法院於民國94
    年6月22日裁定宣告被上訴人為禁治產人，並於94年9月6日
    選定戊○○為被上訴人之監護人，此有台灣板橋地方法院94
    年度禁字第101號、94年度監字第145號民事裁定可憑（見原
    審94年度湖勞調字第35號卷，下稱調字卷，頁13、14），是
    本件自應由監護人戊○○為被上訴人之法定代理人進行訴訟
    程序，先予敘明。
乙、實體方面：
一、被上訴人起訴主張：
    被上訴人自民國93年3月起受僱於上訴人甲○○，從事打石
    工作。又上訴人杜立詩即美麗屋企業社（下稱杜立詩）於93
    年9月間承包台北市士林區○○○路152巷8弄3號房屋之裝修
    工程，並將其中打石工程部分（下稱系爭工程），轉包上訴
    人甲○○施作，上訴人甲○○遂指示被上訴人至該處從事打
    石工作。嗣被上訴人於93年9月14日在上開地點工作時，不
    慎自2樓墜落，致頭部嚴重受傷顱內出血，經送醫急救後，
    目前仍為無意識狀態，需整日臥床無法自行翻身，並使用鼻
    胃管、氣切、呼吸器等，終身無法從事任何工作，顯係遭受
    職業災害，且已達勞工保險條例第53條殘廢給付標準表障害
    項目第5項殘廢等級第1級之程度，然因上訴人甲○○並未為
    被上訴人投保勞工保險，致被上訴人無法領取勞保給付，依
    勞動基準法第59條、勞工保險條例第72條第2項之規定，上
    訴人甲○○應給付必要之醫療費用新台幣（下同）130,264
    元、93年9月14日至94年3月29日之原領薪資補償267,475元
    （41,150元/月×6.5月＝267,475）、殘廢補償252萬元（1,
    400元/日×1,200日×1.5倍＝2,520,000）；而上訴人杜立
    詩為系爭工程之承攬人，依勞動基準法第62條第1項、第63
    條第2項之規定，亦應與上訴人甲○○就本件職業災害負連
    帶補償責任。又上訴人甲○○及杜立詩本應注意於勞工施工
    時搭設防護網措施，竟疏未施作，致被上訴人不慎墜落地面
    受有上開傷害，自應負共同侵權行為責任，連帶賠償被上訴
    人減少勞動能力之損害4,376,197元及精神慰撫金100萬元。
    為此，求為判命上訴人應連帶給付被上訴人8,293,936元及
    加計自起訴狀繕本送達翌日起算之法定遲延利息。
  （原審判決(一)上訴人應連帶給付被上訴人1,601,939元，及上
    訴人甲○○自95年12月6日起，上訴人杜立詩自96年7月17日
    起，均至清償日止，按年息5%計算之利息；(二)上訴人甲○○
    應給付被上訴人27,668元及自95年12月6日起至清償日止，
    按年息5%計算之利息。上訴人就其敗訴部分提起上訴；被上
    訴人敗訴部分則未據聲明不服，非本院審理範圍。）
    並於本院聲明：駁回上訴。
二、上訴人甲○○及杜立詩則均聲明：(一)原判決不利於上訴人部
    分廢棄。(二)上開廢棄部分，駁回被上訴人第一審之訴及假執
    行之聲請。並分別抗辯如下：
(一)上訴人甲○○部分：
  １、上訴人甲○○與杜立詩間就系爭工程係以實做實付之點工
      方式計算工資或報酬，非以打石工作全部完成計算報酬，
      且上訴人甲○○所提供者僅為進行打石之勞務，雖有其專
      業性，然就打石工作施作的內容、實際所需要之施工人數
      、打石之位置、長度、深度等，均係依上訴人杜立詩之指
      示，並受其指揮監督，打石工人每日工資數額亦由上訴人
      杜立詩決定以日薪2,500元計付，上訴人甲○○並未從中
      抽成、收取任何費用或享有任何利潤，故上訴人甲○○與
      杜立詩間就系爭工程並非承攬關係，而為僱傭關係。上訴
      人甲○○並非系爭工程之次承攬人，被上訴人自非甲○○
      所僱用，其雇主應為上訴人杜立詩。
  ２、上訴人甲○○既非被上訴人之雇主，自不負職業災害補償
      責任及違反勞工安全衛生法雇主義務的侵權行為損害賠償
      責任，況上訴人甲○○於事故發生時不在現場，對事故之
      發生並無任何故意或過失，應無侵權行為可言。又被上訴
      人擔任打石工作已有相當經驗，卻對高處工作之危險預防
      疏於注意，致不慎自高處墜落，亦與有過失。
  ３、退步言之，縱認上訴人甲○○為被上訴人之雇主，應負損
      害賠償責任，惟被上訴人原領薪資補償應以在醫療中不能
      工作者為限，而被上訴人治療終止之日應為93年12月15日
      ，並非94年3月29日。又被上訴人請求精神慰撫金，原判
      決並未審酌上訴人甲○○之身分、地位及經濟能力，亦有
      未洽。
(二)上訴人杜立詩部分：
  １、上訴人杜立詩係將承包之裝修工程再分為打石、油漆、土
      木、水電等部分轉包由不同人施作，其中打石部分轉包予
      上訴人甲○○，再由甲○○自行找人施作，工作報酬均發
      給上訴人甲○○，現場工人之指揮亦由上訴人甲○○負責
      ，故上訴人杜立詩與被上訴人就系爭工程並無僱傭關係。
  ２、被上訴人當天上午工作即已結束，本應可自行下班，惟被
      上訴人卻未離開現場，反而擅自做起不屬其份內且非其專
      業之剪鋼筋工作，加上被上訴人飲用大量酒精而不慎摔落
      地面，且依當時工程進度尚未打掉樓板鋼筋，自不需作防
      止掉落之防護措施，應係被上訴人自行去剪樓板鋼筋才會
      掉落。
三、兩造不爭執之事實：
（一）上訴人杜立詩即美麗屋企業社於93年9月間承包台北市士
      林區○○○路152巷8弄3號房屋之裝修工程，並就其中打
      石部分之系爭工程，聯絡上訴人甲○○找人施作。被上訴
      人經上訴人甲○○告知後參加上開房屋之打石工作，然於
      93年9月14日不慎自2樓墜落，致頭部嚴重受傷顱內出血，
      經送醫急救後，目前仍為無意識狀態，需整日臥床無法自
      行翻身，並使用鼻胃管、氣切、呼吸器等，終身無法從事
      任何工作，日常生活均需專人照護，經台灣板橋地方法院
      以94年度禁字第101號裁定宣告為禁治產人，並以94年度
      監字第145號裁定選定戊○○為其監護人。
（二）被上訴人因受上開傷害，共支出醫療費用130,264元。
（三）上訴人杜立詩或甲○○均未為被上訴人投保勞工保險。
四、兩造之爭點及論斷：
    被上訴人主張其受僱於上訴人甲○○施作系爭工程，在上開
    地點工作時遭受職業災害，而上訴人杜立詩為系爭工程之承
    攬人，應與上訴人甲○○就本件職業災害負連帶補償責任，
    並應就疏未施作防護措施致被上訴人受傷，負共同侵權行為
    連帶賠償責任等語。為被上訴人所否認，並以前揭情詞置辯
    。是本件兩造爭點為：(一)關於職業災害之補償責任部分：
    １、上訴人杜立詩及甲○○是否為被上訴人之雇主或系爭工
    程之承攬人、中間承攬人，而應連帶負職業災害之補償責任
    ？２、被上訴人得請求之原領工資補償、殘廢補償金額各為
    若干？(二)關於侵權行為損害之賠償責任部分：１、上訴人
    甲○○有無侵權行為？２、被上訴人是否與有過失？３、被
    上訴人得請求賠償之減少勞動能力損害金額為若干？慰撫金
    是否適當？茲分別論述如下：
  (一)關於職業災害之補償責任部分：
    １、上訴人杜立詩及甲○○是否為被上訴人之雇主或系爭工
        程之承攬人、中間承攬人之爭點：
      (1)按稱僱傭者，謂當事人約定，一方於一定或不定之期限
        內為他方服勞務，他方給付報酬之契約。而稱承攬者，
        則謂當事人約定，一方為他方完成一定之工作，他方俟
        工作完成，給付報酬之契約，民法第482條及第490條第
        1項分別定有明文。又勞動基準法規定之勞動契約，指
        當事人之一方，在從屬於他方之關係下，提供職業上之
        勞動力，而由他方給付報酬之契約。準此，僱傭契約乃
        當事人以勞務之給付為目的，受僱人於一定期間內，應
        依照僱用人之指示，從事一定種類之工作，且受僱人提
        供勞務，具有繼續性及從屬性之關係。而承攬契約之當
        事人則以勞務所完成之結果為目的，承攬人只須於約定
        之時間完成一個或數個特定之工作，與定作人間無從屬
        關係，二者性質並不相同（最高法院94年台上字第573
        號判決意旨參照）。又以點工方式承作工作，係指以施
        作人數依實際工作日數按日計酬，至於當事人間之法律
        關係為承攬或僱傭之性質，仍應就個別情形依上開原則
        具體認定之。
      (2)本件上訴人杜立詩承攬台北市士林區○○○路房屋裝修
        工程其中樓梯、木工、油漆、廁所部分之工程，再將上
        開工程分為打石、油漆、木工、水電等4部分，並就其
        中打石部分之系爭工程與上訴人甲○○約定由甲○○自
        行邀工施作，所需人數及工作天數由甲○○決定，並以
        粗工每人每天1,500元、打石工每人每天2,500元計算報
        價，待工程完工後核算給付予甲○○，杜立詩並不過問
        甲○○實際給付工人之工資數額，被上訴人亦不能直接
        向杜立詩請款等情，業據上訴人杜立詩陳述明確（見原
        審卷頁98、182，本院卷頁59反面、100反面），並提出
        甲○○簽名向杜立詩具領打石工程粗工、打石工全部工
        資之領據在卷可稽（見本院卷頁93-95）。而被上訴人
        係受上訴人甲○○之邀而參加系爭工程，有關現場打石
        工作之進行係由上訴人甲○○指揮分配等情，亦據證人
        闕文晟結證屬實（原審卷頁212、213）。又被上訴人薪
        資之計算及領取方式，乃按月與上訴人甲○○依實際工
        作天數結算支領等情，則經證人丁○○到庭結證明確（
        原審卷頁56），並有上訴人甲○○親自書立之93年8月
        份薪資單影本1件在卷可佐（見原審調字卷頁23）。
      (3)互核以觀，上訴人杜立詩係將上開裝修工程其中之系爭
        打石工程交由上訴人甲○○自行邀工完成，由甲○○依
        工程內容決定施工人數、天數及工人每日工資後向杜立
        詩報價，經杜立詩同意後與甲○○約定報酬及領取方式
        ，至甲○○究係邀同何人工作、給付工人若干工資、如
        何分配工作等，則非所問。由此堪認，上訴人杜立詩與
        上訴人甲○○係以打石勞務完成之結果為約定目的，甲
        ○○只須於約定之時間完成系爭打石工作，彼此間並無
        從屬關係，顯係成立承攬之法律關係。是上訴人甲○○
        僅執系爭工程係以點工方式承作為由，主張其與杜立詩
        間就系爭工程為僱傭關係云云，尚不足採。而被上訴人
        係經上訴人甲○○之通知參加系爭打石工程，且施工期
        間係受上訴人甲○○指揮監督而提供勞務，工資亦係與
        上訴人甲○○議定，且為按月依工作天數計算支領，彼
        此具有繼續性及從屬性之關係，則兩造間自有僱傭關係
        存在。
      (4)至上訴人甲○○所舉證人張金貴、乙○○均證稱未參與
        系爭工程之施作等語明確（見本院卷頁98反面、99），
        自難以其等證詞據為兩造就系爭工程施作之法律關係認
        定。又上訴人甲○○、杜立詩間報酬之約定，及上訴人
        甲○○、被上訴人間工資之約定，分別本於上訴人甲○
        ○與杜立詩間之承攬契約，及甲○○與被上訴人間之僱
        傭契約；則上訴人甲○○給付被上訴人之打石工資數額
        ，縱與上訴人杜立詩給付甲○○之報酬計算基準同為每
        日2,500元，亦不影響上訴人甲○○與被上訴人間僱傭
        關係存在之事實。是上訴人甲○○執其並未從中抽成、
        收費或獲利為由，據以否認其與被上訴人間之僱傭關係
        存在，即無可採。則依上所述，被上訴人所辯上訴人甲
        ○○為其雇主，上訴人杜立詩為系爭工程之承攬人，並
        將系爭工程交由被告甲○○再承攬等情，應堪採信。
    ２、被上訴人得請求之原領工資補償、殘廢補償金額之爭點
        ：
      (1)按「勞工因遭遇職業災害而致死亡、殘廢、傷害或疾病
        時，雇主應依左列規定予以補償。但如同一事故，依勞
        工保險條例或其他法令規定，已由雇主支付費用補償者
        ，雇主得予以抵充之：一勞工受傷或罹患職業病時，雇
        主應補償其必需之醫療費用。職業病之種類及其醫療範
        圍，依勞工保險條例有關之規定。二勞工在醫療中不能
        工作時，雇主應按其原領工資數額予以補償。但醫療期
        間屆滿2年仍未能痊癒，經指定之醫院診斷，審定為喪
        失原有工作能力，且不合第3款之殘廢給付標準者，雇
        主得一次給付40個月之平均工資後，免除此項工資補償
        責任。三勞工經治療終止後，經指定之醫院診斷，審定
        其身體遺存殘廢者，雇主應按其平均工資及其殘廢程度
        ，一次給予殘廢補償。殘廢補償標準，依勞工保險條例
        有關之規定。」，勞動基準法第59條第1至3款定有明文
        。又「職業災害，謂勞工、就業場所之建築物、設備、
        原料、材料、化學物品、氣體、蒸氣、粉塵等或作業活
        動及其他職業上原因引起之勞工疾病、傷害、殘廢或死
        亡」，勞工安全衛生法第2條第3項亦有明文可資參照。
        本件被上訴人受僱上訴人甲○○所從事之業務為在系爭
        工地進行打石工作，則其於打石時不慎自2樓墜落，致
        頭部嚴重受創而成植物人，揆諸前揭規定，自應屬勞動
        基準法第59條之職業災害甚明，是被上訴人依上開規定
        請求上訴人甲○○予以補償，即屬有據。另按「事業單
        位以其事業招人承攬，如有再承攬時，承攬人或中間承
        攬人，就各該承攬部分所使用之勞工，均應與最後承攬
        人，連帶負本章所定雇主應負職業災害補償之責任。」
        ，勞基法第62條第1項亦有明文。本件上訴人杜立詩既
        為系爭工程之承攬人，依上開法條規定，即應與上訴人
        甲○○就被上訴人所受系爭職業災害負連帶補償責任，
        是被上訴人此部分之主張，亦於法有據。
      (2)茲就被上訴人各項職業災害補償之請求，分別審酌判斷
        如下：
        醫療費用：被上訴人因本件職業災害支出必需之醫療
          費用130,264元，為兩造所不爭執，自堪採信。
        原領工資補償：按勞動基準法第59條第2款所稱原領
          工資，係指該勞工遭遇職業災害前1日正常工作時間
          所得之工資，勞動基準法施行細則第31條第1項前段
          定有明文。查本件被上訴人受僱於上訴人甲○○從事
          系爭打石工作，約定每日薪資為2,500元，又本件職
          業災害發生時，業已開工數天等情，均為兩造不爭之
          事實，則被上訴人遭遇本件職業災害前1日正常工作
          時間所應得之工資即為2,500元，被上訴人僅以每月
          工資41,150元計算（相當於每日1,372元），自堪予
          准許。又被上訴人於93年9月14日遭受本件職業災害
          ，即在台北市立聯合醫院陽明院區（下稱陽明醫院）
          住院先後實施開顱手術、氣切造口術、顱骨修補術、
          腦室腹腔引流術等手術，於93年12月15日出院，同日
          至文化綜合醫院呼吸治療中心住院至94年10月15日，
          此有陽明醫院96年7月27日北市醫陽字第09632245700
          號函檢附之病歷資料、該院94年3月29日出具之勞工
          保險殘廢診斷書、文化綜合醫院收費單在卷可憑（見
          原審調字卷頁15、18-21、原審卷頁112-141、本院卷
          頁128）。是被上訴人僅主張其自93年9月14日至94年
          3月29日間均屬在醫療中不能工作，並就此部分請求
          上訴人連帶補償其原領工資數額共267,475元(41,150
          ×6.5＝267,475），應予准許。
        殘廢補償：按勞工經治療終止後，經指定之醫院診斷
          ，審定其身體遺存殘廢者，雇主應按其平均工資及其
          殘廢程度，一次給予殘廢補償。殘廢補償標準，依勞
          工保險條例有關之規定，勞動基準法第59條第3款定
          有明文。查本件被上訴人經陽明醫院治療終止後，於
          94年3月29日經陽明醫院診斷其神經障害狀態為無意
          識狀態、完全無法行動、整日臥床無法自行翻身、終
          身無法從事任何工作、暫時需人餵食、完全無法自理
          大小便及沐浴更衣、喪失語言能力，此有勞工保險殘
          廢診斷書影本1件附卷可參（見原審調字卷頁15），
          應符合勞工保險殘廢給付標準表所列障害項目5「中
          樞神經系統機能遺存極度障害，終身不能從事任何工
          作，經常需醫療護理或專人周密照護者」之情形，而
          屬第1級殘廢，則依勞工保險條例第53條第1項及上開
          勞工保險殘廢給付標準表所定給付標準，上訴人甲○
          ○及杜立詩自應按被上訴人之平均工資給予1,200日
          之殘廢補償，並依勞工保險條例第54條第1項之規定
          ，再增給50%。又所謂「平均工資」，謂計算事由發
          生之當日前6個月內所得工資總額除以該期間之總日
          數所得之金額。工作未滿6個月者，謂工作期間所得
          工資總額除以工作期間之總日數所得之金額。工資按
          工作日數、時數或論件計算者，其依上述方式計算之
          平均工資，如少於該期內工資總額除以實際工作日數
          所得金額60%者，以百分之60%計，勞動基準法第2條
          第4條亦有明文，是本件被上訴人之平均工資自應以
          系爭職業災害發生前6個月內所得工資總額除以該期
          間之總日數計算，然被上訴人僅能提出94年8月份之
          薪資單41,150元，至其他月份則未能提出，上訴人甲
          ○○亦稱就其他月份之薪資單未予保留，故有關其他
          5個月之薪資，僅得以當時之最低基本工資即15,840
          元計算（兩造對此計算方式均無意見，參原審卷頁
          226），是經計算結果，本件被上訴人之平均工資應
          為每日669元〔（15,840×5＋41,150）÷180＝669，
          元以下4捨5入〕，其得請求之殘廢補償為1,204,200
          元（669×1,200×1.5＝1,204,200）。
    ３、綜此，本件被上訴人就系爭職業災害得請求上訴人連帶
        補償之金額共計為1,601,939元（130,264＋267,475 ＋
        1,204,200＝1,601,939）。又勞動基準法第59條之補償
        規定，係為保障勞工，加強勞、雇關係、促進社會經濟
        發展之特別規定，性質上非屬損害賠償。且按職業災害
        補償乃對受到「與工作有關傷害」之受僱人，提供及時
        有效之薪資利益、醫療照顧及勞動力重建措施之制度，
        使受僱人及受其扶養之家屬不致陷入貧困之境，造成社
        會問題，其宗旨非在對違反義務、具有故意過失之雇主
        加以制裁或課以責任，而係維護勞動者及其家屬之生存
        權，並保存或重建個人及社會之勞動力，是以職業災害
        補償制度之特質係採無過失責任主義，凡雇主對於業務
        上災害之發生，不問其主觀上有無故意過失，皆應負補
        償之責任，受僱人縱使與有過失，亦不減損其應有之權
        利（最高法院95年度台上字第2542號裁判意旨參照）。
        準此，上訴人杜立詩以被上訴人飲用大量酒精及擅自施
        作非其份內之剪鋼筋工作為由，亦無從據以減輕其應負
        之補償責任，附此敘明。
  (二)關於侵權行為損害之賠償責任部分：
    １、上訴人甲○○有無侵權行為之爭點：
      (1)按雇主對防止採石、採掘、裝卸、搬運、堆積及採伐等
        作業中引起之危害，及有墜落、崩塌等之虞之作業場所
        引起之危害，應有符合標準之必要安全衛生設備。勞工
        安全衛生法第5條第4、5款定有明文。又「雇主對於高
        度在2公尺以上之工作場所邊緣及開口部分，勞工有遭
        受墜落危險之虞者，應設有適當強度之圍欄、握把、覆
        蓋等防護措施。雇主為前項措施顯有困難，或作業之需
        要臨時將圍欄等拆除，應採取使勞工使用安全帶等防止
        因墜落而致勞工遭受危險之措施。」、「雇主對於在高
        度2公尺以上之處所進行作業，勞工有墜落之虞者，應
        以架設施工架或其他方法設置工作台。但工作台之邊緣
        及開口部分等，不在此限。雇主依前項規定設置工作台
        有困難時，應採取張掛安全網、使勞工使用安全帶等防
        止勞工因墜落而遭致危險之措施。使用安全帶時，應設
        置足夠強度之必要裝置或安全母索，供安全帶鉤掛。」
        、「雇主對於在高度2公尺以上之高處作業，勞工有墜
        落之虞者，應使勞工確實使用安全帶、安全帽及其他必
        要之防護具。但經雇主採安全網等措施者，不在此限。
        」，勞工安全衛生設施規則第224條、第225條、第281
        條亦有明文。
      (2)本件被上訴人係受僱於上訴人甲○○從事打石工作，又
        該工作場所因需設置一由2樓通往樓下之樓梯，故於2樓
        樓板有一挖鑿後之空洞，該處之樓梯雖已完成一部分，
        但尚未裝設欄杆等情，業據證人丁○○及闕文晟到庭證
        述綦詳（原審卷頁16、57、211），則在此情況下，被
        上訴人於2樓進行打石工作即非無自該空洞墜落之虞，
        揆諸前揭規定，上訴人甲○○身為被上訴人之雇主，自
        應注意依前開規定設置防止墜落之相關必要安全衛生設
        備，以避免被上訴人自該處墜落，且依當時情形，上訴
        人甲○○雖未在場，然其對於被上訴人進行之打石工作
        既有控管監督之權責，自仍有針對工程進度及現場狀況
        預作必要安全設備之義務及可能性，惟其竟疏未到場指
        揮監督，亦未事先於現場設置任何安全設施，致被上訴
        人墜落而受有傷害，且該傷害與上訴人甲○○之過失行
        為間復有相當因果關係存在，則上訴人自屬過失不法侵
        害被上訴人之身體及健康。從而，被上訴人依侵權行為
        之法律關係，請求上訴人甲○○賠償其所受損害，自屬
        有據。
    ２、被上訴人是否與有過失之爭點：
        按損害之發生或擴大，被害人與有過失者，法院得減輕
        賠償金額，或免除之，民法第217條第1項定有明文。又
        法院對於酌減賠償金額至何程度，應斟酌雙方原因力之
        強弱與過失之輕重以定之（最高法院88年度台上字第28
        67號裁判要旨參照）。本件依原審調取之陽明醫院病歷
        資料，雖無被上訴人酒精濃度之相關報告紀錄，惟此並
        無法排除被上訴人確有飲用酒類然並未經醫院施測之可
        能。而被上訴人於事發當天進行打石工程期間，曾飲用
        酒類，業據證人闕文晟到庭結證明確（原審卷頁211）
        ；上開證人係在現場從事裝潢之工人，與被上訴人並無
        怨隙，當無恁意指摘之必要，其所為證詞應堪採信。而
        被上訴人受僱於上訴人甲○○從事打石工作已有相當時
        日，對於在高處作業之安全維護應有相當之經驗及注意
        能力，竟於施工期間飲酒，且疏未注意其等自行挖掘之
        樓板空洞，而不慎自該空洞墜落受傷，其對本件事故之
        發生，自與有過失。本院審酌本件損害之發生，上訴人
        甲○○為違反雇主針對工程現場狀況預作必要安全設備
        之義務，及被上訴人於施工期間飲酒影響其注意能力，
        均為肇事原因，其原因力與過失程度相當，認被上訴人
        及上訴人甲○○應各負50%之過失責任，爰依上開規定
        ，酌予減輕上訴人甲○○50%之賠償金額。
    ３、被上訴人得請求賠償之減少勞動能力損害及精神慰撫金
        數額之爭點：
      (1)按不法侵害他人之身體或健康者，對於被害人因此喪失
        或減少勞動能力，應負損害賠償責任，民法第193條第1
        項定有明文。再按，被害人因身體健康被侵害而喪失勞
        動能力所受之損害，其金額應就被害人受侵害前之身體
        健康狀態、教育程度、專門技能、社會經驗等方面酌定
        之，不能以一時一地之工作收入為準（最高法院63年台
        上字第1394號判例意旨參照）。經查:
        本件被上訴人雖主張以其93年8月份所領薪資41,150
          元作為其減少勞動能力所受損害之計算依據，然僅以
          該單月份之薪資，顯無法如實反應被上訴人之勞動能
          力價值，且被上訴人亦未能提出其他工作收入之證明
          ，或具有何種特殊技能或學識經歷之資料，自不能單
          憑該一時一地之薪資收入作為認定其減少勞動能力所
          受損害之依據，故本院認有關被上訴人原具有之勞動
          能力所得，應以當時行政院勞工委員會核定之最低基
          本工資每月15,840元計算，較為公允。
        被上訴人因本件職業災害致顱內出血，目前仍為無意
          識狀態，需整日臥床無法自行翻身，並使用鼻胃管、
          氣切、呼吸器等，終身無法從事任何工作，已達勞工
          保險條例第53條殘廢給付標準表障害項目第5項殘廢
          等級第1級之程度，前已詳述，則依各殘廢等級喪失
          或減少勞動能力比率表所示，其喪失勞動能力之程度
          應為100%，是以此計算被上訴人每年減少勞動能力之
          損害額應為190,080元（15,840×12＝190,080）。
        又勞工未滿60歲者，雇主不得強制其退休，勞動基準
          法第54條第1項第1款亦有明定，查被上訴人為49年7
          月16日出生，則自93年9月14日車禍時起至60歲強制
          退休日（即109年7月16日），被上訴人得工作之年數
          尚有15年又10月，依霍夫曼計算法扣除中間利息後，
          被上訴人得請求之勞動能力損失金額應為2,259,214
          元｛190,080×11.409406（15年之霍夫曼係數）＋
          190,080×〔（11.0000000 -00.409406）×10/12〕
          （16年之霍夫曼係數減15年之霍夫曼係數乘月數比例
          ）＝2,259,214，元以下4捨5入｝，是被上訴人主張
          其減少勞動能力所受之損害，於上開金額之範圍內，
          自屬有據。
      (2)次按，不法侵害他人之身體及健康者，被害人雖非財產
        上之損害，亦得請求賠償相當之金額，民法第195條第1
        項亦有明文。本件被上訴人因遭受系爭職業災害，受有
        如前所述之傷害，衡情其身體及精神自遭受相當之痛苦
        ，至被上訴人現雖呈植物人狀態，然並不代表其對於事
        發當時及之後所有治療經過及肉體疼痛均毫無知覺，是
        上訴人以被上訴人現呈植物人狀態，否定其受有肉體及
        精神上之痛苦，顯不能採。本院審酌被上訴人原為打石
        工人，每日薪資約2,500元，遭此職業災害後，曾歷經
        多次手術治療，惟仍因傷勢嚴重，現呈植物人狀態，完
        全無法自理生活起居，對外界事務亦無任何參與能力，
        生命至此可謂了無生趣；又上訴人甲○○則亦從事打石
        工作，有承包打石工程之經驗及能力，95年度申報薪資
        所得共259,400元，另有汽車1部等一切情狀，認被上訴
        人請求100萬元之精神慰撫金，尚屬適當，應可准許。
    ４、綜此，本件被上訴人主張其受有減少勞動能力及非財產
        上之損害，於3,259,214元（2,259,214＋1,000,000 ＝
        3,259,214）之範圍內，應屬可採，惟因被上訴人就系
        爭職業災害之發生亦與有過失，前已詳述，故經減輕上
        訴人甲○○50%之賠償責任後，被上訴人得請求上訴人
        甲○○給付損害賠償之金額為1,629,607元（3,259,214
        ×50%＝1,629,607）。又按雇主依勞動基準法第59條規
        定給付之補償金額，得抵充就同一事故所生損害之賠償
        金額，勞動基準法第60條亦有明文，是經以上訴人甲○
        ○所應給付之職業災害補償金1,601,939元抵充後，被
        上訴人僅得再向上訴人甲○○請求給付損害賠償27,668
        元（1,629,607－1,601,939＝27,668）。
五、綜上所述，被上訴人依勞動基準法第59條、第62條第1項之
    規定，請求上訴人甲○○及杜立詩連帶給付職業災害補償
    1,601,939元，及自起訴狀繕本送達翌日即上訴人甲○○自
    95年12月6日起，上訴人杜立詩自96年7月17日起，均至清償
    日止，按年息5%計算之利息，為有理由，應予准許。又被上
    訴人依侵權行為之法律關係，請求上訴人甲○○給付損害賠
    償，於27,668元及自起訴狀繕本送達翌日即95年12月6日起
    至清償日止，按年息5%計算之利息，亦有理由，應予准許。
    是則原審判命上訴人如數給付，於法並無違誤。上訴意旨指
    摘原判決不當，求予廢棄改判，為無理由，應予駁回。
丙、據上論結，本件上訴為無理由，依民事訴訟法第449條第1項
    、第78條、第85條第1項但書、第2項，判決如主文。
中    華    民    國    97    年    12    月    24    日
                    民事第十四庭
                        審判長法  官  張  蘭
                              法  官  黃麟倫
                              法  官  鄭純惠
正本係照原本作成。
如不服本判決，應於收受送達後20日內向本院提出上訴書狀，其
未表明上訴理由者，應於提出上訴後20日內向本院補提理由書狀
（均須按他造當事人之人數附繕本）上訴時應提出委任律師或具
有律師資格之人之委任狀；委任有律師資格者，另應附具律師資
格證書及釋明委任人與受任人有民事訴訟法第466條之1第1項但
書或第2項（詳附註）所定關係之釋明文書影本。
中    華    民    國    97    年    12    月    25    日
                              書記官  劉麗芬
附註：
民事訴訟法第466條之1（第1項、第2項）：
對於第二審判決上訴，上訴人應委任律師為訴訟代理人。但上訴
人或其他法定代理人具有律師資格者，不在此限。
上訴人之配偶、三親等內之血親、二親等內之姻親，或上訴人為
法人、中央或地方機關時，其所屬專任人員具有律師資格並經法
院認為適當者，亦得為第三審訴訟代理人。


司法院資訊處製作；財團法人民間司法改革基金會備份。
